臺灣高等法院民事判決
109年度重上字第539號
上  訴  人  梁興發  
訴訟代理人  林詠御律師
被 上訴 人  陳昀儒（原名陳惠雯）

訴訟代理人  林志嵩律師
上列當事人間請求返還借名登記物事件，上訴人對於中華民國10
9年6月3日臺灣宜蘭地方法院第一審判決（108年度重訴字第64號
）提起上訴，並為訴之追加，本院於109年12月23日言詞辯論終
結，判決如下：
    主      文
上訴、追加之訴暨其假執行之聲請均駁回。
第二審及追加之訴訴訟費用由上訴人負擔。　　    
　　事實及理由
壹、程序方面
    按第二審訴之變更或追加，非經他造同意不得為之，但請求
    之基礎事實同一者，不在此限，民事訴訟法第446條第1 項
    、第255條第1項第2款定有明文。本件上訴人於原審主張宜
    蘭縣○○鎮○○段000地號土地（權利範圍：二萬分之五一四）
    及坐落其上之同段1929建號建物（即宜蘭縣○○鎮○○街00號，
    權利範圍：全部；下合稱系爭房地）為其獨資購買，但將其
    中權利範圍各二分之一(即土地權利範圍二萬分之二五七及
    房屋權利範圍二分之一，下合稱系爭應有部分)借名登記於
    被上訴人名下，其於終止兩造間借名登記契約後，類推適用
    民法第541條第2項規定或第179條規定，請求被上訴人將系
    爭應有部分移轉登記予上訴人。嗣於本院第二審程序主張如
    認兩造就系爭應有部分無借名登記法律關係，則被上訴人取
    得其出資新臺幣（下同)490萬元所購得之系爭應有部分並無
    法律上原因，依民法第179條規定追加備位之訴請求被上訴
    人返還490萬元本息。經核追加之訴與原訴乃基於被上訴人
    取得系爭應有部分原因之同一基礎事實，核無不合，應予准
    許。
貳、實體方面
一、上訴人主張：伊自99年起獨資於系爭房地經營「蔥YA雞」炸
    雞店，並於103年3月24日向系爭房地原所有權人即訴外人陳
    國林、林招以980萬元購得系爭房地，以伊所有之宜蘭縣○○
    鎮○○○路000號房屋（下稱中正南路房屋）貸款所得之款項支
    付全額買賣價金。惟考量日後將贈與系爭房地予兩造子女以
    節稅，並避免財產遭拍賣，而與被上訴人口頭約定將系爭應
    有部分借用被上訴人名義登記。伊以本件起訴狀繕本送達被
    上訴人終止兩造間借名登記契約，並類推適用民法541條第2
    項規定或同法第179條規定，求為命被上訴人將系爭房地之
    系爭應有部分移轉登記予伊（原審為上訴人敗訴之判決，上
    訴人聲明不服，提起上訴）。上訴人於本院主張如認兩造就
    系爭應有部分無借名登記契約，則被上訴人取得伊出資490
    萬元所購得之系爭應有部分為不當得利，依民法第179條規
    定追加備位之訴求為命被上訴人給付上訴人490萬元，及自
    上訴理由狀繕本送達翌日起至清償之日止，按年息百分之五
    計算之利息。上訴聲明（先位聲明）：㈠原判決廢棄。㈡被上
    訴人應將系爭房地之系爭應有部分，移轉登記予上訴人。備
    位聲明：㈠被上訴人應給付上訴人490萬元，及自上訴理由狀
    繕本送達翌日起至清償日止，按年息百分之五計算之利息。
    ㈡上訴人願供擔保請准宣告假執行。
二、被上訴人則以：伊為系爭房地系爭應有部分之所有權人，兩
    造間就該部分並無借名登記契約存在。上訴人以中正南路房
    屋貸款所得款項支付系爭房地全部價金，其中半數490萬元
    為伊向上訴人借貸，約定以兩造共同經營之「蔥YA雞」炸雞
    店收入逐步清償，伊雖於106年9月間離開「蔥YA雞」，仍繼
    續提供營業場所（即系爭應有部分)、「蔥YA雞」商標權、
    既有客源、商譽、營業器具等供「蔥YA雞」使用，上訴人應
    依約應將「蔥YA雞」的盈餘償還銀行貸款，上訴人自承「蔥
    YA雞」的收入每月高達數十萬元，則以「蔥YA雞」的盈餘應
    已足清償貸款本息。是上訴人先位之訴主張終止借名登記契
    約，請求伊移轉登記系爭應有部分，或以備位之訴請求伊返
    還490萬元本息之不當得利，均無理由等語，資為抗辯。答
    辯聲明：上訴及追加之訴均駁回。
三、兩造不爭執事項：(見原審卷226頁)
　㈠兩造於84年10月15日結婚，於102年1月28日離婚。
  ㈡「蔥YA雞」於99年間遷址至系爭房地營業。
  ㈢兩造於103年3月24日與陳國林、林招訂立不動產買賣契約書
    購買系爭房地，於103年4月3日完成所有權登記，兩造各取
    得系爭房地應有部分二分之一。
  ㈣系爭房地之買賣總價980萬元，係以上訴人所有之中正南路房
    屋貸款付清。
  ㈤由上訴人獨資經營之杰發商行，自104年10月30日起登記營業
    地址於系爭房屋。由被上訴人登記為負責人之日盛興商行獨
    資商號，自101年7月13日登記營業地址於系爭房屋，於108
    年10月21日申請歇業。
　㈥被上訴人於106年9月間遷離中正南路房屋，亦不再經營「蔥Y
    A雞」。
四、關於先位之訴部分：
　  按稱「借名登記」者，謂當事人約定一方將自己之財產以他
    方名義登記，而仍由自己管理、使用、處分，他方允就該財
    產為出名登記之契約。查，兩造共同簽約買受系爭房地，有
    不動產買賣契約書可憑（見原審卷18至21頁），被上訴人登
    記為系爭應有部分所有權人後，自行保管其所有權狀，為上
    訴人於原審所不爭(見原審卷124、225頁）。系爭房地價金
    雖以上訴人所有之中山南路房屋貸款給付系爭房地出賣人，
    然兩造於原審不爭執以「蔥YA雞」炸雞店收入清償房貸（見
    原審卷227頁），此亦經證人即兩造長女梁家瑀於原審證述
    明確（見原審卷第103頁），再依梁家瑀於原審證稱：「蔥Y
    A雞」是兩造共同經營等語（見原審卷100頁）、證人即94年
    至105年任職於「蔥YA雞」之員工游惠讌於原審證稱：被上
    訴人在「蔥YA雞」負責開店、採購、備料、油鍋直至收店，
    上訴人則是在前台招呼客人及負責外送等語（見原審卷106
    至107頁）、證人即98年至107年任職於「蔥YA雞」之員工陳
    宏杰於原審證稱：被上訴人在「蔥YA雞」負責開店、採購、
    備料、油鍋直至收店，上訴人則是負責外送或是在前台忙碌
    時幫忙招呼客人，薪水由上訴人負責發放，若店內有事情時
    ，向兩造中任一人報告均可等語（見原審卷109至112頁）、
    證人即103年至107年任職於「蔥YA雞」之員工梁鳳君於原審
    證稱：被上訴人在「蔥YA雞」負責開店、採購、備料、油鍋
    直至收店。上訴人負責外送，若前台忙碌時會幫忙招呼客人
    ，有時也會幫忙備料等語（見原審卷114至115頁），並觀諸
    「蔥YA雞」商標乃被上訴人登記獨資之日盛興商行於99年10
    月14日申請註冊，且該商行於101年7月13日經主管機關核准
    將營業場所設於系爭房地，被上訴人並自99年12月起至103
    年3月4日按月給付租金予系爭房屋斯時所有權人陳國林等情
    ，有智慧財產局商標註冊簿、日盛興商行商業登記申請書、
    宜蘭縣政府函文、房屋使用同意書、陳國林郵局帳戶歷史交
    易明細可稽（見原審卷70、147至153、201至210頁），上訴
    人復於板信商業銀行羅東分行貸款徵信時表示兩造共同創始
    「蔥YA雞」、於本院以書狀陳明兩造自94年起共同經營炸雞
    店、兩造主要收入來自「蔥YA雞」，以此收入支付房貸亦屬
    合理等語（見本院卷43、45、135、157、337頁），足見「
    蔥YA雞」係由兩造共同經營，營收亦為兩造共享，被上訴人
    抗辯系爭房地為兩造共同購買、共同管理用以經營「蔥YA雞
    」炸雞店，並以該店營收共同清償銀行貸款等情，應認屬實
    。上訴人並未證明其所主張系爭應有部分借名登記於被上訴
    人名下係為贈與子女節省稅賦或避免遭債權人拍賣等情真正
    ，所述被上訴人於103年4月至105年4、5月間取走「蔥YA雞
    」之全部營收，但僅清償貸款利息、其於105年6月之後，以
    其他房屋租金2萬5,000元加上「蔥YA雞」營收清償銀行貸款
    、日盛興商行非被上訴人獨資等情無論真實與否，均不能證
    明「蔥YA雞」為上訴人獨資經營或排除被上訴人共同經營，
    以及上訴人獨力清償銀行貸款，或被上訴人未以「蔥YA雞」
    營收共同清償銀行貸款等事實，均不得據為上訴人有利之認
    定；至兩造雖不爭執系爭房地歷年房屋稅、地價稅均由上訴
    人繳納（見本院卷323頁），然該房地既由兩造作為共同經
    營「蔥YA雞」之場所，則由上訴人以共同營收支付房地應納
    之稅賦亦無不合；此外，上訴人本人於原審自陳兩造各自保
    管所有權狀（見原審卷124頁)，上訴人訴訟代理人亦於原審
    陳稱上訴人未持有被上訴人之權狀（見原審卷225頁），均
    與被上訴人於原審之陳述相符（見原審卷124、225頁)，又
    被上訴人曾因遺失權狀請求補發，有異動索引可稽（見本院
    卷373頁），足見系爭應有部分之權狀，原由被上訴人保管
    ，但因故無法尋得，始請求補發，上訴人於本院提出來源不
    明之被上訴人補發前權狀，併改稱始終保管被上訴人之所有
    權狀一節，顯屬撤銷上開自認，然為被上訴人否認，且不能
    證明與事實相符，依民事訴訟法第279條第3項規定，即不生
    效力。基上各節，上訴人主張被上訴人僅為系爭應有部分登
    記名義人，其已終止兩造間借名登記契約關係，被上訴人應
    類推適用民法541條第2項規定或第179條等規定移轉系爭應
    有部分所有權登記予上訴人云云，核屬無據。
五、關於備位之訴部分
　  按無法律上之原因而受利益，致他人受損害者，應返還其利
    益。雖有法律上之原因，而其後已不存在者，亦同。民法第
    179條定有明文。又主張不當得利請求權存在之當事人，對
    於不當得利請求權之成立，應負舉證責任，即應證明他方係
    無法律上之原因而受利益，致其受有損害。如受利益人係因
    給付而得利時，所謂無法律上之原因，係指給付欠缺給付之
    目的。故主張該項不當得利請求權存在之當事人，應舉證證
    明該給付欠缺給付之目的。又民事訴訟如係由原告主張權利
    者，應先由原告負舉證之責，若原告先不能舉證，以證實自
    己主張之事實為真實，則被告就其抗辯之事實即令不能舉證
    ，或其所舉證據尚有疵累，亦應駁回原告之請求。查，兩造
    係約定共同購買系爭房地，由上訴人以中山南路房屋向銀行
    貸款支付全額買賣價金後，再以共同經營「蔥YA雞」之營收
    清償該銀行貸款等情，已如前述，上訴人基於前開兩造約定
    為被上訴人墊付買受系爭應有部分所支出之490萬元，即難
    認其給付欠缺法律上原因；上訴人既無法證明不當得利請求
    權之成立，縱被上訴人就其抗辯兩造間就系爭應有部分價金
    490萬元合意成立消費借貸契約一節舉證尚有不足，惟仍難
    認上訴人此部分主張為有理由。依上說明，上訴人備位訴訟
    主張其為被上訴人墊付490萬元，受有損害，依民法第179條
    規定請求被上訴人返還，即無可採。
六、綜上所述，上訴人先位之訴依借名登記契約終止後，類推適
    用民法第541條第2項規定或同法第179條規定，請求被上訴
    人將系爭房地之系爭應有部分移轉登記予上訴人，為無理由
    ，不應准許。原審為上訴人敗訴判決，核無不合。上訴意旨
    指摘原判決不當，求予廢棄改判，為無理由，應駁回其上訴
    。上訴人於本院追加備位之訴，依民法179條規定，請求被
    上訴人返還490萬元本息，亦無理由，其此部分假執行之聲
    請亦失所附麗，均予駁回。
七、本件事證已明，兩造其餘攻擊防禦方法及所提證據，經本院
    斟酌，核與判決結果不生影響，爰不再一一論述，附此敘明
    。
八、據上論結，本件上訴及追加之訴均為無理由，依民事訴訟法
    第449 條第1項、第78條，判決如主文。
中　　華　　民　　國　　110  　年　　1 　 月　　13  　日
                  民事第二十三庭
                      審判長法  官  蕭胤瑮
                            法  官  許勻睿
                            法  官  袁雪華
正本係照原本作成。
如不服本判決，應於收受送達後20日內向本院提出上訴書狀，其
未表明上訴理由者，應於提出上訴後20日內向本院補提理由書狀
（均須按他造當事人之人數附繕本）上訴時應提出委任律師或具
有律師資格之人之委任狀；委任有律師資格者，另應附具律師資
格證書及釋明委任人與受任人有民事訴訟法第466 條之1第1項但
書或第2項（詳附註）所定關係之釋明文書影本。如委任律師提
起上訴者，應一併繳納上訴審裁判費。
中　　華　　民　　國　　110 　年　　1 　　月　　13　　日

  　　　　　　　　　　　　　書記官  蕭英傑
　　　　　　　　　　　　　
附註：
民事訴訟法第466條之1（第1項、第2項）：
對於第二審判決上訴，上訴人應委任律師為訴訟代理人。但上訴
人或其法定代理人具有律師資格者，不在此限。
上訴人之配偶、三親等內之血親、二親等內之姻親，或上訴人為
法人、中央或地方機關時，其所屬專任人員具有律師資格並經法
院認為適當者，亦得為第三審訴訟代理人。